臺灣高等法院高雄分院刑事判決　　　　 96年度上訴字第796
號
上　訴　人　臺灣屏東地方法院檢察署檢察官
上　訴　人
即　被　告　戊○○
被　　　告　乙○○
被　　　告　丙○○
　　　　　　　　　　(另案在臺灣屏東監獄執行中)
被　　　告　丁○○
　　　　　　　　　　(另案在臺灣屏東監獄執行中)
上列四人共同
指定辯護人　楊雪貞律師
上列上訴人因被告等殺人未遂案件，不服臺灣屏東地方法院95年
訴字第785 號中華民國96年2 月27日第一審判決（起訴案號：臺
灣屏東地方法院檢察署95年度偵字第3153號），提起上訴，本院
判決如下：
    主  文
原判決關於戊○○、乙○○共同犯重傷未遂部分撤銷。
戊○○、乙○○共同使人受重傷未遂，戊○○處有期徒刑貳年捌
月，乙○○處有期徒刑貳年陸月。
其他上訴駁回。
    事  實
一、戊○○於民國89年間，因殺人未遂案件，經台灣高雄少年法
    院判處有期徒刑3 年，緩刑4 年確定在案。緣戊○○因與人
    結怨，乃邀集乙○○、丙○○、丁○○等人，於95年5 月5
    日凌晨0 時許，由戊○○騎乘車牌號碼N7A-058 號重機車搭
    載乙○○，戊○○並攜帶其所有開山刀1 把（起訴書誤為西
    瓜刀），交由乙○○保管，丁○○則騎乘車牌號碼H9U-575
    號重機車搭載丙○○，共同至屏東市高屏大橋下欲找仇家打
    架，惟未尋獲，乃折返屏東市區，於同日凌晨1 時許，途經
    屏東市○○路與和生路口時，適己○○騎乘車牌號碼N7R-22
    7 號重機車搭載女友甲○○，甫吃完宵夜，欲返回己○○位
    於屏東市○○路169 號之住處，己○○於和生路右轉往建國
    路行駛時，自後超越同向在前分別由戊○○及丁○○騎乘之
    機車，引起戊○○、乙○○之不滿，戊○○乃騎車追趕己○○之機車，待己○○騎車返回其前述住處騎樓時，戊○○、
    乙○○所騎機車亦隨後趕至，戊○○先以腳踹倒己○○之機
    車，旋與乙○○共同基於重傷害之犯意聯絡，由戊○○自乙○○處拿取其所有之開山刀1 把，朝己○○之臉部、背部、
    手部等身體重要部位猛砍10餘刀，己○○不支倒地，乙○○
    亦以拳頭毆打倒地之己○○背部，甲○○在旁驚嚇哭喊救命
    ，此時丁○○騎乘車牌號碼H9U-575 號重機車搭載丙○○亦
    抵達現場，惟其2 人僅在旁約10公尺處觀看。嗣丙○○見情
    況不妙，仍出言制止，戊○○、乙○○因見教訓己○○之目
    的已達，乃共乘機車離去（丙○○、丁○○部分另為無罪之
    諭知，詳如後述）。己○○之母許梅香在樓上聽聞樓下之吵
    雜聲，趕緊下樓，見己○○倒臥於血泊之中，旋即以自小客
    車將己○○送往屏東市寶建醫院急救，之後又轉往高雄長庚
    醫院急救，己○○經長庚醫院施以顱顏部整形重建手術始未
    造成重大不治或難治之傷害，惟仍受有臉部撕裂傷6 公分、
    左前胸擦傷10×1.5 公分、背部挫傷15×1 公分、左前臂撕
    裂傷5 ×2 公分及多處挫擦傷等傷害。警方據報前往現場處
    理，當場扣得開山刀刀袋1 個。戊○○嗣於95年5 月16日13
    時45分許，在屏東市○○路19號前，為警持臺灣屏東地方法
    院檢察署拘票拘提到案，另乙○○於警方前往其工作處所找
    尋時，自動到案。
二、案經己○○訴由屏東縣警察局屏東分局報請臺灣屏東地方法
    院檢察署檢察官偵查起訴。
    理  由
壹、證據能力方面
    按被告以外之人於審判外之言詞或書面陳述，除法律有規定
    者外，不得作為證據，刑事訴訟法第159 條第1 項定有明文
    。本件告訴人己○○、甲○○於警詢中之指訴，係被告以外
    之人於審判外之言詞陳述，被告等之指定辯護人當庭表示不
    同意作為證據，依上開法條規定，自不得作為證據。
貳、實體方面
甲、有罪部分：
一、訊據被告戊○○、乙○○固不否認有於上開時地持開山刀揮
    砍及拳毆告訴人己○○之事實，惟矢口否認有殺人或重傷害
    之犯意，一致辯稱：只是要教訓告訴人而已，沒有殺人或重
    傷害之意思云云。經查：
  (一)上揭被告戊○○持開山刀揮砍告訴人己○○及被告乙○○拳
    毆告訴人己○○之事實，除據被告戊○○、乙○○2 人供認
    不諱外，並經告訴人己○○及證人甲○○於原審指證綦詳 (
    見原審卷第58至60、83、84頁)， 並有告訴人己○○受傷情
    形之寶建醫院診斷證明書及病歷資料、財團法人長庚紀念醫
    院高雄分院急診病歷資料、寶建醫院96年5 月14日96寶建醫
    字第0219號函各1 份附卷可憑 (見警卷第54頁，偵查卷B1第
    51至102 頁，本院卷第62頁)， 復有刀袋1 個扣案可參，堪
    信為真實。至扣案之開山刀1 把，係原審法院審理中，被告
    戊○○於95年10月16日主動提出於屏東縣警察局屏東分局，
    經該分局扣押後交予原審法院等情，有扣押筆錄、扣押物證
    明書、扣押物品目錄表、扣押物品清單附卷可憑 (見原審卷
    第22至28頁)， 該開山刀並非案發當時員警在現場查扣之物
    ，被告戊○○遭警方拘捕到案時並未提出該刀械，竟遲至案
    發後1 年餘始提出該開山刀並主張係案發當時所使用之兇刀
    云云，顯然有違常情，況被告戊○○於警詢時供稱：行兇後
    約20分鐘，我自己將該開山刀丟棄在屏東市萬年溪內，已經
    找不到了等語 (見警卷第15頁反面)， 其於偵查中亦供陳：
    刀子是我去五金行買的，已經丟到萬年溪了等語甚明 ( 偵
    查卷B1第38頁)， 可見被告戊○○於原審法院審理中提出之
    開山刀並非做案用之開山刀，應係其另向五金行所購買者。
    雖然本院當庭勘驗結果：「扣案之開山刀與刀袋經比對結果
    相吻合，扣案之開山刀可套入刀袋內。」，有勘驗筆錄可稽
     (見本院卷第119 頁)， 然此僅能證明扣案之開山刀與被告
    戊○○做案用之開山刀型式相同，但不能憑以遽認扣案之開
    山刀即為做案用之兇刀。上開扣案之開山刀因非現場扣押之
    物，自不得作為認定本案之證據。故被告戊○○辯稱：扣案
    之開山刀係做案用之刀械，未開封，是展示刀云云，不足採
    信。
  (二)按刑法上殺人未遂罪與重傷害罪之區別，端視行為人究係基
    於殺人或重傷害之犯意以為判斷。而殺人罪在於行為人於行
    為時之主觀犯意，是否確有殺害被害人之故意，因行為人主
    觀犯意隱藏於心中，無從窺見，僅能依據事後勘查行為人行
    為時之相關客觀事實而為認定，亦即應就行為人行為與被害
    人衝突之原因、行為人所用工具、被害人受創部位、所受傷
    勢以及是否續行攻擊等客觀因素，予以綜合判斷而認定行為
    人於行為時是否具有殺人之故意。
  (三)本件被告戊○○、乙○○與告訴人己○○素不相識，並無仇
    怨，僅因己○○超車而激發渠等不滿之情緒，衡情，被告2
    人應不致於萌生殺人之動機。又告訴人己○○於原審證述：
    因戊○○之朋友在旁邊叫他不要再砍了，戊○○才停止砍我
    等情（原審卷第58頁），足證被告戊○○、乙○○於同行友
    人出言阻止時即停止持刀揮砍或拳毆之行為，並無繼續砍打
    告訴人己○○之舉動，再依當時被告2 人分持兇器揮砍及徒
    手毆打告訴人己○○，而告訴人己○○僅1 人，人單勢孤，
    且已被揮砍受傷倒臥在地之情形以觀，倘若被告戊○○、乙○○確有置告訴人己○○於死地之殺人犯意，下手應極為容
    易，豈有因旁人出言阻止即輕易罷手之理。再告訴人己○○
    於95年5 月5 日入寶建醫院急診就醫時，生命跡象為血壓
    111/46mmHg、心跳82次/ 分鐘，意識清楚，無立即生命危險
    等情，有前述寶建醫院96年5 月14日96寶建醫字第0219號函
    可參，可見告訴人己○○於案發當時受傷情形尚非嚴重，並
    無足以致命之刀傷或內傷，足證被告戊○○、乙○○下手非
    重，應無致告訴人己○○於死之意。是被告2 人辯稱：無殺
    人之犯意等語，應堪信採。
  (四)按人之臉部有眼、鼻、口等重要器管，且攸關人之容貌，持
    刀揮砍，可能造成視覺、嗅覺、味覺及容貌上之損害；背部
    則與腹部相連，若砍殺過深，亦可能傷及其內之臟器，均足
    對人之身體、健康產生重大不治或難治之傷害，此乃一般正
    常人得以知悉且預見。被告戊○○、乙○○2 人於行為時業
    已成年，身心智慮均屬健全，對於上開情事應知之甚詳。再
    被告戊○○持以做案用之開山刀與扣案之開山刀同型式，業
    如前述，而該開山刀刀把長11公分、刀刃長38公分、刀刃最
    寬6.3 公分，已經本院勘驗屬實，有勘驗筆錄可佐 (見本院
    卷第84頁)， 若持該開山刀大力揮砍，仍足以導致重大之傷
    害，被告戊○○竟仍持之揮砍告訴人己○○臉部、背部，被
    告乙○○復於告訴人己○○受傷倒地後徒手毆打告訴人己○○，促使告訴人己○○之傷勢更加嚴重性，足見被告戊○○
    、乙○○2 人具有重傷害之故意，至為灼然。
  (五)綜上所述，被告戊○○、乙○○所辯，均係飾卸之詞，一無
    可採。本件事證明確，被告戊○○、乙○○2 人重傷未遂犯
    行，均堪認定。
二、核被告戊○○、乙○○所為，係犯刑法第278 條第3 項、第
    1 項之重傷未遂罪，公訴人認係犯同法第271 條第2 項、第
    1 項之殺人未遂罪，容有未洽，惟因起訴之基本事實同一，
    起訴法條應予變更。被告戊○○、乙○○就上開犯行，有犯
    意聯絡及行為分擔，皆為共同正犯。按刑法上所謂中止未遂
    ，係指行為人已著手於犯罪之實行，因自己之意思而中止進
    行；或雖已實行，而以己意防止其結果之發生，因之未發生
    犯罪之結果而言。是行為人若已著手於犯罪之實施，且其行
    為已有發生結果之危險，而於結果尚未發生前，縱因己意而
    消極中止其犯行，然未積極採取防果行為，而係因其他防果
    原因之發生，致未發生結果者，仍屬因外力介入，致犯罪未
    遂之普通未遂即障礙未遂，而與中止未遂有間；最高法院91
    年度台上字第4889號判決可資參照。本件告訴人己○○遭被
    告戊○○、乙○○砍傷後，被告戊○○、乙○○係因丙○○
    出言制止，且彼等2 人見教訓己○○之目的已達，始停止進
    行犯行，又其2 人亦未將告訴人己○○送醫或採取其他積極
    措施以防止重傷結果之發生，告訴人己○○係因其母許梅香
    緊急將其送醫並經長庚醫院施行顱顏部重建手術始未造成重
    傷害之結果，告訴人己○○未致重傷害，並非因被告戊○○
    、乙○○採取防果措施而然，自無成立中止犯之餘地。被告
    戊○○、乙○○已著手於犯罪行為之實行而不遂，爰依刑法
    第25條第2 項規定減輕其刑（被告戊○○、乙○○之行為，
    無論依修正前刑法第26條或修正後刑法第25條規定，均構成
    未遂犯，無比較新舊法之問題，應依一般法律適用原則，適
    用裁判時法，最高法院95年度第21次刑事庭會議決議參照）
    。
三、原判決就被告戊○○、乙○○重傷未遂犯行部分，據以論處
    罪刑，固非無見；惟查：(一)被告戊○○、乙○○重傷未遂犯
    行，不符合中止犯之要件，原判決依刑法第27條第1 項前段
    、第66條規定，減輕其刑三分之二，尚非適法。(二)扣案之開
    山刀並無證據證明係被告戊○○、乙○○持以行兇所用之物
    ，原判決併依刑法第38條第1 項第2 款規定宣告沒收，亦有
    未合。被告戊○○上訴意旨，指摘原判決此部分量刑過重，
    雖為無理由；惟檢察官上訴意旨指摘原判決論以中止犯部分
    不當，則為有理由；況原判決亦有上開(二)所述之瑕疵，自應
    由本院將原判決關於戊○○、乙○○重傷未遂部分撤銷改判
    。爰審酌被告戊○○前曾因殺人未遂案件，於89年9 月18日
    ，經台灣高雄少年法院判處有期徒刑3 年，緩刑4 年確定，
    被告乙○○無前科紀錄，有臺灣高等法院被告前案紀錄表可
    參，被告戊○○持刀行兇，犯罪情節較重，被告乙○○僅徒
    手毆打告訴人己○○，犯罪情節較輕，其2 人犯後坦承大部
    分犯行，且已與告訴人己○○達成民事和解，告訴人己○○
    已表明撤回對渠2 人之告訴（見偵查卷第41、43頁），犯罪
    後態度尚佳等一切情狀，分別量處如主文第2 項所示之刑，
    以資警惕。扣案之刀袋1 個，並非被告戊○○、乙○○2人
    直接供犯重傷未遂罪所用之物，另扣案之開山刀1 把，並無
    證據證明係被告戊○○、乙○○持以行兇所用之物，均不予
    宣告沒收。至被告戊○○、乙○○持以行兇之開山刀1 把，
    因未扣案，未免將來執行困難，亦不予宣告沒收。
乙、無罪部分:
一、公訴意旨略以：被告丁○○、丙○○亦與被告戊○○、乙○○共同基於殺人之犯意聯絡，於戊○○、乙○○分持開山刀
    揮砍，及徒手毆打告訴人己○○時，丙○○下車助勢把風，
    丁○○則留在車上接應把風，因認被告丁○○、丙○○共同
    涉犯殺人未遂罪嫌云云。
二、按犯罪事實應依證據認定之，無證據不得認定犯罪事實；又
    不能證明被告犯罪者，應諭知無罪之判決，刑事訴訟法第
    154 條第2 項、第301 條第1 項分別定有明文。再刑事訴訟
    法第161 條已於民國91年2 月8 日修正公佈，其第1 項規定
    ：檢察官就被告犯罪事實，應負舉證責任，並指出證明之方
    法。因此，檢察官對於起訴之犯罪事實，應負提出證據及說
    服之實質舉證責任。倘其所提出之證據，不足為被告有罪之
    積極證明，或其指出證明之方法，無從說服法院以形成被告
    有罪之心證，基於無罪推定之原則，自應為被告無罪判決之
    諭知，最高法院著有92年台上字第128 號刑事判例可資參照
    。
三、本件公訴人認被告丁○○、丙○○涉犯殺人未遂犯行，係以
    告訴人己○○及證人甲○○、證人許梅香於偵查中之指證為
    其主要論據。訊據被告丁○○、丙○○堅決否認有何殺害或
    傷害告訴人己○○之犯行，辯稱：我們沒有出手傷害告訴人
    己○○，也沒有助勢、把風或接應，更無殺害或傷害告訴人
    己○○之意等語。經查：
  (一)告訴人己○○、證人甲○○於偵查中均未指證被告丁○○、
    丙○○於本件犯行中有何叫囂助勢之行為（見偵查卷第19、
    20、38頁）。另證人許梅香於偵查及原審均證稱：當時我在
    2 樓，聽到樓下很大聲，就趕快下來，對方3 、4 個人機車
    很快騎走，己○○已經躺在地上，地上都是血，甲○○蹲在
    己○○旁邊等情（見偵查卷第37頁、原審卷第61頁），顯見
    其並未親眼目睹案發經過情形，其證詞自不足以證明被告丁○○、丙○○確有參與本件犯行。
  (二)告訴人己○○於原審證稱：我被砍完後，才看到另一部機車
    （指被告丁○○、丙○○所騎乘之機車）到場，該部機車都
    沒有人下車動手等語（原審卷第58頁背面、第60頁背面），
    證人甲○○於原審亦證稱：當時另外一部機車之人是在旁邊
    觀看等語（原審卷第84頁背面），綜合其2 人之證言，足認
    被告丁○○、丙○○並無公訴人所指出言叫囂助勢或接應把
    風之行為。又被告丁○○於原審更證稱：丙○○當時有出言
    阻止戊○○、乙○○，叫他們不要再砍了等語（原審卷第62
    頁背面），核與告訴人己○○於原審證稱：戊○○的朋友在
    旁邊叫他不要再砍了，戊○○才停止砍我等情相符（原審卷
    第58頁），足證被告丙○○確有出言阻止戊○○之行為，益
    徵被告丁○○、丙○○2 人與戊○○、乙○○間並無殺害或
    重傷害告訴人己○○之犯意聯絡。
  (三)被告施賢於原審另陳稱：當天戊○○找我們出去說要打架，
    但我不知道是要跟誰打等語，核與戊○○於警詢中所供：我
    們本來是要前往高屏大橋下尋仇等語及乙○○於警詢中所供
    稱：戊○○說要與他人打架，叫我前往助陣等語相符，被告
    等4 人於案發前原係一同前往高屏大橋附近尋仇打架，雖堪
    認定，惟渠等欲尋仇傷害之對象不明，尚未特定，而依上開
    證據顯示，被告丁○○、丙○○於被告戊○○、乙○○砍打
    告訴人己○○時，雖同在現場，但並無犯意聯絡及行為分擔
    ，殊難以被告等4 人曾有共同向不明仇家尋仇報復之意，即
    認定被告丁○○、丙○○有共同重傷害告訴人己○○未遂之
    犯行。
  (四)綜上所述，公訴人提出之證據，不能證明被告丁○○、丙○○2 人就此部分有共同殺人或重傷害未遂之行為，此外，公
    訴人復未提出其他積極事證足以證明被告丁○○、丙○○2
    人有此部分犯行，自應為無罪之判決。
四、原判決就被告丙○○、丁○○部分諭知無罪，經核並無不合
    ，檢察官上訴意旨指摘上開部分判決不當，為無理由，應予
    駁回。
丙、公訴不受理部分:
一、公訴意旨另以：被告乙○○復單獨基於傷害之故意，於上開
    時地出手毆打告訴人甲○○頭部數拳，致告訴人甲○○受有
    頭部外傷之傷害，因認被告乙○○此部分另涉犯刑法第277
    條第1 項之普通傷害罪嫌云云。
二、按告訴乃論之罪，告訴人於第一審辯論終結前，得撤回其告
    訴；又告訴經撤回者，法院應諭知不受理之判決，刑事訴訟
    法第238 條第1 項、第303 條第3 款分別定有明文。
三、本件被告乙○○經檢察官認係犯刑法第277 條第1 項之普通
    傷害罪嫌，而提起公訴。惟該罪依同法第287 條前段之規定
    ，須告訴乃論。茲據告訴人甲○○於原審審理中，聲請撤回
    其告訴（原審卷第84頁背面），揆諸前開說明，此部分自應
    諭知不受理之判決。
四、原判決就被告乙○○傷害告訴人甲○○部分諭知不受理，核
    無不合，檢察官上訴意旨未具體指摘上開部分判決有何不當
    之處，上訴為無理由，應予駁回。
據上論結，應依刑事訴訟法第368條、第369 條第1 項前段、第
364 條、第299 條第1 項前段、第300 條，刑法第28條、第278
條第3 項、第1 項、第25條第2 項、刑法第38條第1 項第2 款，
判決如主文。
本案經檢察官方娜蓉到庭執行職務。
中　　華　　民　　國　　96　　年　　6 　　月　　29　　日
                  刑事第九庭    審判長法  官  翁慶珍
                                      法  官  陳  箐
                                      法  官  范惠瑩
以上正本證明與原本無異。
乙○○傷害部分不得上訴。
如不服本判決應於收受本判決後10日內向本院提出上訴書狀，其
未敘述上訴理由者，並得於提起上訴後10日內向本院補提理由書
狀（均須按他造當事人之人數附繕本）「切勿逕送上級法院」。
中　　華　　民　　國　　96　　年　　6 　　月　　29　　日
                                      書記官  吳華榮
附錄本案論罪科刑條文：
中華民國刑法第278條第3 項、第1 項
使人受重傷者，處5 年以上12 年以下有期徒刑。
第 1 項之未遂犯罰之。
